臺灣士林地方法院民事判決　　　　　　 95年度簡上字第131號
上　訴　人　耕興股份有限公司
法定代理人　甲○○
訴訟代理人　林文淵律師
被上訴人　　乙○○
上列當事人間請求給付報酬事件，上訴人對於中華民國95年7 月
12日本院內湖簡易庭95年度湖簡字第26號第一審判決提起上訴，
本院於95年12月28日言詞辯論終結，判決如下：
    主      文
原判決廢棄。
被上訴人在第一審之訴駁回。
第一、二審訴訟費用由被上訴人負擔。
    事實及理由
一、本件被上訴人在原審起訴主張：被上訴人自民國90年5 月起
    ，開始擔任上訴人公司之監察人，約定每年報酬為新台幣（
    以下同）10萬元，與公司是否盈餘無關，該項報酬並自93年
    度起，經調高為每年36萬元，上訴人本於上開約定，自應如
    數給付被上訴人。詎上訴人以被上訴人任職僅至94年3 月4
    日，而於94年3 月5 日辭職解任，且上訴人公司94年度股東
    常會所決議分派給董、監事酬勞共216 萬元，係為當時仍任
    上訴人公司董事長之甲○○、及上訴人公司董事之林寶章、
    王新添、蘇明澤、與任上訴人公司監察人之黃淑華、吳大任
    等6 人每人36萬元而決議，並未決議給予被上訴人報酬云云
    ，為其拒絕給付之理由，迄今遲延未付。為此，依委任契約
    約定、公司法第227 條、第216 條第3 項、第196 條、民法
    第271 條、第547 條、上訴人公司章程第15條及第18條、93
    年度與94年度股東常會決議，訴請上訴人給付93年全年及94
    年1 月1 日至3 月4 日之報酬及酬勞，共計423,871 元及自
    支付命令繕本送達翌日起至清償日止，按年息百分之5 計算
    之利息。上訴人則以：被上訴人擔任監察人之任期為3 年，
    但未任滿93年度任期（即93年6 月1 日至94年5 月31日），
    即於94年3 月5 日解任，上訴人公司未曾與被上訴人約定報
    酬，依該公司章程第15條規定，監察人之報酬應由股東會議
    定，而上訴人公司於94年6 月14日召開之94年度股東常會中
    ，無給付董、監事報酬之決議，僅依章程第18條規定，決議
    給付當時在職之6 位董、監事，每人各36萬元酬勞，故被上
    訴人所為請求，均無理由等語置辯，並聲明求為判決：(一)被
    上訴人之訴駁回。(二)如受不利判決，願供擔保請准免為假執
    行。
二、原審判決被上訴人全部勝訴，命上訴人如數給付，上訴人不
    服該判決之全部而提起上訴，所陳除與原審相同者外，另補
    稱：上訴人公司章程已於第15條、第18條分別就董事、監察
    人之報酬及酬勞分別規定，被上訴人擔任上訴人公司監察人
    一職期間，亦均依上開公司章程之規定，按股東會之決議而
    取得酬勞，從未取得報酬。上訴人公司股東常會於91年至93
    年度決議給付董事、監察人各10萬元，於94年、95年決議給
    付各36萬元，均為酬勞，即屬盈餘分派之範圍，要非屬報酬
    之給付，此已為被上訴人在原審所自認。復參照被上訴人先
    後寄送與被上訴人之函文，與其原聲請對上訴人核發支付命
    令之聲請狀、原審歷次書狀所載，並言詞辯論時所陳，亦均
    稱所請求者為酬勞等語，更堪認之。又上訴人公司董事會於
    93年8 月20日討論董事、監察人酬勞議案時，已就公司章程
    第15條、第18條所定之董事、監察人報酬及酬勞分別說明，
    該次董事會會議，僅決議提高董事、監察人酬勞為36萬元，
    並無決議給付報酬。至於94年4 月28日董事會會議，則係就
    93年度盈餘分派議案提請議決，其中董事、監察人酬勞合計
    為216 萬元，嗣提出由94年度股東常會以第4 議案議決，原
    審判決認定為報酬，為有違誤。況被上訴人任職監察人之93
    年1 月1 日至同年6 月6 日之酬勞，業經上訴人給付完畢，
    凡此只需比對被上訴人所寄發存證信函內容，均謂其請求給
    付期間，係自93年6 月1 日起至94年3 月4 日止，即明顯可
    知，且被上訴人係於90年5 月16日（上訴人書狀誤繕為同年
    月6 日）出任上訴人公司監察人一職，該任期之屆滿日期為
    92年6 月6 日，俟上訴人公司股東會於92年6 月7 日改選董
    事、監察人，被上訴人續任監察人一職，任期自92年6 月7
    日至95年6 月6 日，可知上訴人公司監察人年度任期，係自
    每年6 月初至翌年6 月初，被上訴人任職上訴人公司監察人
    一職，其任期自90年5 月至93年6 月之監察人酬勞，已分別
    經上訴人公司股東會決議後，各於91年8 月5 日、92年8 月
    29日、93年8 月27日，發放予被上訴人10萬元酬勞，堪認被
    上訴人均已領畢無誤。又被上訴人雖於93年度擔任上訴人公
    司監察人，然其任職僅至94年3 月4 日，而於94年3 月5 日
    解任，上訴人公司93年度盈餘分派議案，於94年6 月14日股
    東常會召開時，經股東常會通過，該分派案中計提撥216 萬
    元之對象，為斯時上訴人公司董事長甲○○，及董事林寶章
    、王新添、蘇明澤與監察人黃淑華、吳大任等6 人，每人應
    得36萬元，並未決議給予被上訴人酬勞，被上訴人請求上訴
    人給付93年年6 月7 日至94年3 月4 日之酬勞，自無理由。
    至被上訴人另請求給付自93年全年及94年1 月1 日至3 月4
    日之報酬部分，因上訴人公司股東會並無決議給付監察人報
    酬，其請求上訴人給付報酬，自屬無據等語，並聲明求為判
    決：(一)原判決廢棄。(二)被上訴人在第一審之訴駁回。被上訴
    人於本院審理中所陳，除與原審相同者外，亦另補稱：公司
    監察人與公司間，依據公司法第216 條第3 項規定，為委任
    關係，且監察人必須依法行使職權，如有執行業務違法侵害
    他人時，並負有損害賠償責任，公司對於接受委任之監察人
    ，自應給付一定之報酬，即屬有償委任關係，上訴人公司股
    東會縱怠於決議給付報酬，被上訴人仍得依據民法第547 條
    規定請求給付，且上訴人公司前給付董事、監察人之酬金，
    雖名為酬勞，但上訴人公司給付之酬金皆為固定，非依實際
    盈餘情形按一定比例計算，且被上訴人於92年以前，除領取
    每年固定報酬外，未曾領取任何其他形式之酬金，上訴人公
    司討論及函覆被上訴人與行文主管機關時，亦均係引用公司
    章程第15條關於報酬之規定，顯示該公司係將報酬與酬勞等
    同視之，故應認其歷年股東會決議所稱之酬勞，實為報酬之
    意，乃被上訴人請求給付93年1 月1 日起至94年3 月4 日止
    ，合計423,871 元之報酬，自有法律上之請求權，上訴人所
    為上訴，應為無理由云云，並聲明求為判決：駁回上訴人之
    上訴。
三、經查：
  (一)如下事實為兩造所不爭執：
  1.上訴人公司章程第15條規定：「全體董事及監察人之報酬由
    股東會議定之。」；第18條規定：「本公司每年決算後所得
    純益，除依法扣繳所得稅，並彌補以往年度虧損外，應先提
    存法定盈餘公積百分之10，其餘額於百分之1 至百分之13.5
    範圍內提撥員工紅利，董事、監察人酬勞不高於百分之2 後
    ，分配股息及紅利，由董事會擬具分派議案，但必要時得酌
    提特別盈餘公積或酌予保留盈餘，提請股東會決議分派之。
    」。
  2.被上訴人係於90年5 月16日出任被告公司監察人一職，該任
    期之到期日為92年6 月6 日。上訴人公司股東會另於92年6
    月7 日改選董事、監察人，被上訴人再被選任為監察人，任
    期自92年6 月7 日起至95年6 月6 日止，為期3 年。
  3.被上訴人任職上訴人公司監察人期間，曾分別經上訴人公司
    91年至93年度股東常會會議列入年度盈餘分派承認議案中，
    以「董監事酬勞金」之名義列入盈餘分配表內而獲股東同意
    通過，並於91年8 月5 日、92年8 月29日、93年8 月27日發
    放予被上訴人各10萬元（經扣除所得稅6,000 元後，實際給
    付數額為94,000元）。
  4.被上訴人實際擔任上訴人公司監察人至94年3 月4 日止，即
    於94年3 月5 日，因其單方為終止委任契約之意思表示而解
    任。
  5.上訴人公司於94年6 月14日所召開之股東常會中，經以93年
    度盈餘分派議案，說明係依該公司章程第18條規定，擬定盈
    餘分配表提交承認，而將「董監事酬勞金（180,205,919 ＊
    1.20％）2,160,000 」一項列入盈餘分配表內，由股東會決
    議通過，該次股東會開會時，擔任上訴人公司董事、監察人
    ，為董事長甲○○及董事林寶章、王新添、蘇明澤與監察人
    黃淑華、吳大任等6 人。
  (二)上開不爭執事實，且有上訴人公司章程（原審卷第109 頁以
    下）、94年度股東常會議事手冊（原審卷第40頁以下）、91
    年度至94年度股東常會議事錄（原審卷第113 頁以下、第53
    頁以下）、90年度年報（原審卷第60頁以下）、變更登記表
    （原審卷第62頁以下）、匯款回條（本院卷第81頁）、支票
    領取證（本院卷第82頁）、存款對帳單（本院卷第83頁、第
    85頁）、支票存根（本院卷第84頁）等，在卷可稽，均堪認
    為真實。
四、茲被上訴人主張對有委任契約之報酬給付請求權，上訴人則
    以前開情詞置辯。本院判斷如下：
  (一)按「公司監察人，由股東會選任之，監察人中至少須有一人
    在國內有住所。」；「公司與監察人間之關係，從民法關於
    委任之規定。」，公司法第216 條第1 項、第3 項定有明文
    。而「董事之報酬，未經章程訂明者，應由股東會議定。」
    公司法第196 條同有明文，該條規定，依同法第227 條所定
    ，於監察人準用之。又「稱委任者，謂當事人約定，一方委
    託他方處理事務，他方允為處理之契約。」；「報酬縱未約
    定，如依習慣或依委任事務之性質，應給與報酬者，受任人
    得請求報酬。」，民法第528 條、第547 條亦有明文。監察
    人與股份有限公司間之法律性質，既經明訂為委任關係，則
    監察人可否請求公司給付報酬，應先以公司章程中有無載明
    決之，若未載明，則以其股東會有無決議定之，若章程中未
    加規定，股東會決議亦無決議時，受任人如非出於無償而受
    委任，固非不得依據民法第547 條規定請求給付報酬，但因
    委任關係之成立，非以受任人受有報酬為要件，倘受任人主
    張其得請求報酬，即應就此有利之事實負舉證之責。至民法
    第547 條規定所謂依「習慣」或「依委任事務之性質」，前
    者一般指地方習慣或商業習慣，後者如受任人以事務之處理
    為其職業者，始足當之。而股份有限公司董事、監察人之「
    酬勞」，因實務上，公司之紅利分為股東紅利、員工紅利、
    董監事酬勞，故屬盈餘分派之範疇，以公司有盈餘為前提，
    且因公司盈餘分派基準日，除分派股息、股東紅利及員工紅
    利外，亦包括董事、監察人酬勞之分派，是得請求分派者，
    應以於分派基準日時，具有股東、員工、董事或監察人身份
    者為必要，以資確定得請求盈餘分派之對象，無得按持股或
    任職期間比例計算分取之問題。其分派基準日，參照公司法
    第165 條規定，應於股東會為盈餘分派決議後，本於公司內
    部自治規範決定之，是分派基準日必在股東會議決盈餘分派
    議案之後。
  (二)關於被上訴人主張依兩造約定報酬請求給付部分：被上訴人
    起訴雖主張兩造間就其受任為監察人之委任契約關係，約定
    每年報酬為10萬元云云，然此為上訴人所否認，自應由被上
    訴人舉證明之。而揆之被上訴人所陳事實為：上訴人公司法
    定代理人甲○○透過我妹婿，請我當公司外部監察人，每年
    給付10萬元報酬等語（原審卷第26頁），可知其所謂約定每
    年10萬元報酬，係與甲○○洽商論及，縱認屬實，參照上載
    上訴人公司程第15條規定，已經訂明該公司監察人之報酬，
    應由股東會議定，且章程中別無授權董事會決定之規範，即
    專屬該公司股東會之權限，非公司法定代理人所得決定或逕
    為締約之意思表示。況監察人與公司間成立委任關係，乃出
    於經股東會選任而要約後，經受任人允受委任而成立，非因
    公司法定代理人意思決定而發生，其委任關係之內容，自應
    憑股東會決議內容定之，而參照自被上訴人擔任監察人期間
    之91年度至解任之93年度股東常會，及其解任後之94年度股
    東常會議事錄中，均查無股東會決議追認被上訴人所陳與甲
    ○○約定報酬之情事，自無由認為兩造確有明示關於報酬之
    約定。此再考之上訴人公司董事會於93年8 月20日會議中，
    就董事、監察人酬勞議案，雖以該公司章程第15條所定報酬
    與第18條規定「酬勞」並列討論，但終則明文決議係將董事
    、監察人「酬勞」提高，並未決議給付報酬，益堪肯認。且
    董事會雖為股東會會議之提案機關，但關於股東會實際通過
    決議之相關議案，除明確議決係追認某行為外，縱屬同意董
    事會提案內容，亦屬股東會所為之公司意思決定，不能率認
    有追認之性質，且所為意思決定之內容，應憑股東會議事錄
    為斷，董事會依據公司法規定，固應編造包括盈餘分派在內
    之議案提出於股東常會請求承認，但因上訴人公司章程已經
    明定盈餘分派事項，須經該公司股東會決議，故就此所為決
    定，是屬議決之性質，而非追認，蓋該公司董事會縱經擬定
    盈餘分派議案，在經股東會議決前，仍非得逕行決定按所擬
    議內容分派，顯見其盈餘分派仍係以股東會意思決定為準，
    而就被上訴人引據之股東常會決議內容審之，依據議事錄記
    載，已明確記載為就盈餘分派之酬勞議決，更難認為乃就被
    上訴人所稱與甲○○約定報酬一節加以追認。此外，別無其
    他證據可以證明被上訴人所陳屬實，要無從認定兩造有約定
    委任報酬為每年10萬元之事實存在。
  (三)關於被上訴人依公司法第227 條、第216 條第3 項、第196
    條、民法第547 條、第271 條規定及章程第15條、93年度與
    94年度股東會決議請求報酬部分：
  1.揆之首揭公司法第216 條第3 項、第227 條、第196 條，已
    明確規範股份有限公司與監察人間為委任關係，監察人之報
    酬，應由章程規定或由股東會決議，是當事人引此為請求權
    基礎者，當證明公司章程已明訂報酬為何或已經股東會決議
    給付，始堪肯認其請求為正當。
  2.本件上訴人公司章程第15條，僅規定監察人之報酬，應由股
    東會決議，而未規定具體之給付為何。又該公司股東會，於
    被上訴人擔任監察人期間之91年至93年股東常會中，則均未
    有給付被上訴人報酬若干之決議，僅在盈餘分派議案中，決
    議給付董事及監察人之酬勞，嗣則由上訴人公司於上載時間
    ，各如數給付被上訴人10萬元，此有上開股東常會議事錄、
    匯款回條、支票領取證、存款對帳單及支票存根等，附卷可
    稽。從其決議所用文字之文義，當認上訴人所給付者為酬勞
    ，被上訴人主張已經股東會決議給付者為報酬云云，而援引
    請求，已有未合。
  3.被上訴人如此主張，參照其自己於94年10月11日致予上訴人
    之函文內載：請立即給付本人93年6 月1 日起至94年3 月4
    日擔任上訴人公司監察人「酬勞」，共計27萬元等語（本院
    卷第27頁以下）；於同年月17日寄送上訴人之存證信函上載
    ：今年6 月份上訴人公司召開之股東會乃追認93年度之「盈
    餘分派」及董、監事「酬勞」，請依決議立即給付「酬勞」
    36萬元等語（本院卷第31頁以下）；其聲請對上訴人核發支
    付命令之聲請狀載：上訴人公司委託被上訴人自92年6 月7
    日起至95年6 月6 日止為監察人，並自93年度起將「酬勞」
    調整為36萬元等語（原審卷第7 頁以下）；於原審言詞辯論
    期日亦稱：我所說的年度「盈餘分配」是93年1 月至12月等
    語（原審卷第49頁）觀之，可知被上訴人主觀上亦認知其歷
    來實際受取者，均為盈餘分派之酬勞，並非經常性給付之報
    酬。被上訴人反覆或謂歷來股東會決議者均為報酬，或謂報
    酬與酬勞合一，或稱94年度股東會決議者為酬勞云云，更屬
    矛盾，當無可採。
  4.上訴人公司93年度、94年度股東會決議內容，既僅議決分派
    盈餘予董事及監察人為酬勞，且被上訴人身為公司監察人，
    均有參與會議，據其上陳事實，其任職期間，除受領上開10
    萬元外，又別無任何其他支領項目，乃數年期間均僅收取上
    述酬勞而無所異議，則從此履約情形觀之，足認被上訴人擔
    任監察人並無應領之經常性報酬，其間委任關係，雖非無償
    法律關係，但係以酬勞之給付為對價。又上訴人雖主張依據
    民法第547 條規定有得請領之報酬，然就依憑何種習慣或如
    何因為委任之性質而得請求報酬等項，均未據舉證明之，徒
    謂依據民法第547 條、第271 條規定，得請求給付云云，是
    仍不能認為有據。
  (四)關於被上訴人主張依據上訴人公司章程第18條及93年度與94
    年度股東會決議得請求給付酬勞部分：查上訴人公司章程前
    載規定內容，僅就董事、監察人可受盈餘分派即酬勞之上限
    加以規範，不僅無下限之規定，亦未具體規定給付之數額或
    為盈餘之固定比例，即董事及監察人酬勞之有無，仍應視股
    東會有無決議給付及數額若干定之，無從憑本該條規定請求
    ，被上訴人於此逕行引據，已有未合。而被上訴人先後於90
    年5 月16日、92年6 月7 日經上訴人公司股東會選任為監察
    人而就任，有前載上訴人公司90年度年報、公司變更登記表
    及股東會決議等，在卷可佐，當認其二次受選任而締約，屬
    不同之委任法律關係。而其二次受任之任期，各至92年6 月
    6 日、95年6 月6 日止，被上訴人公司於91年至93年度股東
    常會中，決議給付董事及監察人之酬勞後，被上訴人已先後
    於91年8 月5 日、92年8 月29日、93年8 月27日受領給付無
    誤，從上開給付日期，不僅可知其給付非以曆年為期之定期
    報酬，且因屬盈餘分派之酬勞，故均在股東會後之盈餘分派
    基準日以後給付，是因有該等給付，應認上訴人就至經93年
    度股東常會決議範圍內應給付被上訴人酬勞，均已給付完畢
    。至上訴人公司雖於94年6 月14日召開94年度股東常會，決
    議給付董事及監察人酬勞共計216 萬元，然被上訴人既已於
    股東常會前之同年3 月5 日解任，則於分派基準日屆至時，
    已非上訴人公司監察人，自無由領取任何盈餘分派之酬勞，
    亦不能許其請求上訴人按任職時間比例計付，乃被上訴人以
    此主張自93年1 月1 日起至解任前一日之94年3 月4 日止之
    監察人酬勞未獲給付，依據上訴人公司93年度、94年度股東
    常會決議請求給付云云，或因已受給付，或屬無得資行使之
    請求權存在，仍均為不能採取。
五、從而，被上訴人起訴主張依據兩造間委任契約約定、公司法
    第227 條、第216 條第3 項、第196 條、民法第271 條、第
    547 條、上訴人公司章程第15條及第18條、93年與94年度股
    東常會決議，請求上訴人給付自93年1 月1 日起至94年3 月
    4 日止之報酬及酬勞，合計423,871 元，暨自支付命令繕本
    送達翌日起至清償日止，按年息百分之5 計算之利息，均無
    理由，為不能准許。原審判決命上訴人就被上訴人之請求全
    部給付，併依職權為假執行之宣告，自有未洽。上訴意旨指
    摘原判決不當，求予廢棄改判，為有理由，自應由本院予以
    廢棄改判，如主文第二項所示。至兩造其餘攻擊防禦方法，
    經本院審酌後，認均無礙於本件之判斷，於茲不贅。
六、據上論結，本件上訴為有理由，依民事訴訟法第436條之1第
    3 項、第450條、第78條判決如主文。
中　　華　　民　　國　　96　　年　　1 　　月　　11　　日
                  民事第一庭  審判長法  官  黃小瑩
                                    法  官  江翠萍
                                    法  官  蕭錫証
以上正本證明與原本無異。
本判決不得上訴。
中　　華　　民　　國　　96　　年　　1 　　月　　15　　日
                                    書記官  林令令
